【裁判字號】    89,訴,122
【裁判日期】    891027
【裁判案由】    損害賠償
【裁判全文】
臺灣臺北地方法院民事判決  八十九年度訴字第一二二號
    原      告  乙○○
    訴訟代理人  施純貞律師
    被      告  美商聯合航空股份有限公司  設台北市○○路○段二號十二樓
    法定代理人  甲○○        .
    訴訟代理人  陳長文律師
                郭明怡律師
                羅淑文律師
右當事人間損害賠償事件，本院判決如左：
    主      文
被告應給付原告新台幣肆萬肆仟參佰肆拾柒元及民國八十九年一月十二日起至清償日
止，按週年利率百分之五計算之利息。
原告其餘之訴駁回。
訴訟費用由被告負擔七十五分之一，餘由原告負擔。
本判決於原告以新台幣壹萬肆仟元為被告供擔保後，得假執行，但被告如於假執行程
序實施前，預以新台幣肆萬肆仟參佰肆拾柒元為原告供擔保，得免為假執行。
原告其餘假執行之聲請駁回。
    事      實
甲、原告方面：
壹、聲明：
  一、被告應給付原告新台幣（下同）三百三十六萬三千四百四十元，及自起訴狀繕
      本送達之翌日起至清償日止，按週年利率百分之五計算之利息。
  二、願供擔保，請准宣告假執行。
貳、陳述：
  一、查原告於西元一九九九年（即民國八十八年）四、五月間向被告台灣分公司購
      買去程由台北─舊金山─墨西哥─芝加哥─巴西聖保羅，回程由巴西聖保羅─
      邁阿密─舊金山─台北之來回機票一張，於同年五月原告將旅程排妥並向公司
      請假獲准後，隨至即五月十日自台北出發先至墨西哥，而於五月十五日再由芝
      加哥轉機飛往巴西聖保羅。孰知，於墨西哥機場，被告之櫃台服務人員於原告
      確認劃位時即質疑原告前往巴西之簽證問題，經原告表示其為英國海外國民，
      所持為英國國民海外護照，並告知持該護照之人前往巴西旅遊無庸簽證。櫃台
      人員確認後隨即發與原告兩張登機證，一張往芝加哥，一張轉機往聖保羅，原
      告順利出關後於候機室待機，竟於登機前遭服務人員以香港居民前往巴西需簽
      證為由，強行取回前往聖保羅之登機證，而置原告之解釋與抗議於不顧。原告
      飛抵芝加哥機場後，隨即向被告抗議，並再度告知持英國國民海外護照之人前
      往巴西旅遊無庸簽證，經相關人員查詢後，再發給原告轉機前往聖保羅之登機
      證，豈料，竟復於原告登機前枉顧原告之解釋，再度以香港居民需簽證為由取
      回登機證，並拒絕承載原告前往巴西，原告不得已只能於芝加哥留宿一晚，於
      次日至舊金山換機飛返台北。
  二、按原告雖出生於香港然兼具英國海外國民之身分，其所持之英國國民之海外護
      照，據駐港及駐台之巴西商務辦事處，均確認持詀護照前往巴西旅遊不必簽證
      ，原告於出國已前行確認，被告為國際知名航空公司，運載乘客前往巴西之經
      驗甚豐，其因作業人員不具專業水準之判斷，數度發與原告登機證復於登機前
      公眾場所取回登機拒絕原告登機，甚於原告多次解釋渠持護照為英國國民之海
      外護照前往巴西旅遊無庸簽證之際，仍未審視護照種類而僅因原告為黃種人且
      出生於香港即一再堅稱香港居民需簽證拒絕原告登機，實置消費者之利益於不
      顧。且有關持英國護照之人前往巴西旅遊無庸簽證之訊息，於電子網路中巴西
      大使館之相關訊息可迅速簡易查詢，然被告甚至未採用此簡易基礎之查詢方法
      ，而二度斷然於公眾場合收回登機證，並拒絕原告登機前往巴西聖保羅。嗣原
      告回國後多次向被告台灣分公司抗議，然台灣分公司未為善意回應，不得已向
      美國總公司投書抗議，初時未獲回應，經原告一再抗護，方獲Larry Barr先生
      之回應，於信中表示事發當日巴西大使館未開放，故航空公司人員向巴西聖保
      羅之民官員Mr.Romano詢問「香港入境巴西是否需簽證﹖」，由信中顯知被告
      之工作人員於原告解釋後仍未審查原告護照內容所示之國籍為英國海外國民，
      而逕以原告之膚色、出生地來判斷旅客之身分，被告之作法除未履行運送契約
      外，因其歧視之判斷令原告於公眾場所受辱，並毀其巴西之旅，實應負損害賠
      償之責。
  三、本件被告為依我國公司法向主管機關認許之外國公司，原告向其購買機票，雙
      方成立航空運送契約，依華沙公約第二十八條規定「(1)有關賠償的訴訟，應按
      原告的意思，在一個締約國的領土內，向承運人住所地或其總管理處所地或訂
      立契約的機構所在地法院提出，或向目的地法院提出。(2)訴訟程序應依據受理
      法院規定辦理﹖」，本件雙方契約成立於中華民國境內，故中華民國法院當有
      管轄權，又依我國涉外民國法律適用法第六條第二項規定，本件兩造國籍並不
      相同，該航空運送契約債之效力，得受我國相關法律規定之拘束。
  四、末查件因被告多名職員怠於詳查而接受錯誤資訊致航空運送契約無法全完履行
      ，應可歸責於被告之事由而致契約不履行，依民法第二百二十七條之規定，被
      告應負損害賠償責任，茲就請求金額，臚列如下：
      (一)所受金錢上損害，計三十六萬三千四百四十元：
        機票費用之損失：八萬三千九百八十三元。
        減少勞務報酬收入：查原告任職於公司，因此次旅遊請假多日，然因被告之
                          違約毀其旅遊目的，徒受舟車勞頓之苦並減少五月十日
                          至五月十六日共計七日六個工作天之勞務收入，計六千
                          八百七十七元（29,800×6/29＝6,877）
      (二)另雙方因消費關係成立定型化運送契約，亦應為消費者保護法所規範，被告
        置原告之數度正確告知於不顧，復未積極詳查，而選擇對消費者危害最甚之
        方式解決（即於國外拒載乘客，令遊客身處異國而恐懼不已），被告所提供
        之服務顯未能保護消費者權益，且被告於原告解釋後，仍拒審視其護照內容
        ，而堅稱香港居民需簽證，其就造成原告之損失部分與故意無異，故請求消
        費者保護法第五十一條之規定，處以損害額三倍懲罰性賠償金二十七萬二千
        五百八十元（(83,983+6,877)×3=272,580）。
      (三)非財產之損害賠償：依民法新修第二百二十七條之一規定「債務人因債務不
        履行，致債權人之人格權受侵害者，準用第一百九十二條至第一百九十五條
        及第一百九十七條之規定，負損害賠償責任。」，另同法第一百九十五條第
        一項規定「不法侵害他人之身體、健康、名譽、自由、信用、穩私、貞操，
        或不法侵害其他人格法益而情節重有者，被害人雖非財產上之損害，亦得請
        求賠償相當之金額」，雖依債編施行法第三十六條第二項規定，新法自八十
        九年五月五日實施，然修法內容畢竟為時代潮流，且人格權保護範圍之擴大
        與加重，亦為我國實務多年趨勢，兼以本件被告國籍為美國，而美國司法對
        人格權之保障更在各國之上，素為世人所知。本件被告債務不履行，其作法
        顯有歧視之嫌，復期於公眾場所二度收回登機證並於芝加哥機場拒絕原告登
        機，令原告於公開場所飽受眾人異樣眼光，又因被告之違約令原告不僅浪費
        時間且無助地夜宿芝加哥，已嚴重侵害原告之尊嚴，為此，就原告之侵害人
        格權擬請求三百萬元之非財產上損害賠償。
  五、原告所持之護照為英國護照，此與一般英國公民所持之護照並無差異，所謂海
      外國民僅於護照資料中國籍欄中以括弧標示：BRITISH NATIONAL(OVERSEAS)，
      原告不論為何種身份，既然持有英國護照，其身份認定即應以護照為憑，被告
      經營巴西航線多年，每年持該護照進入巴西之人甚多，被告對其員工應有基本
      之教育，以確保其服務品質，避免損害消費者之權益。此由被告人員數度發予
      登機證，復二度收回之作法，顯然公司有部分人員知悉無庸簽證之事，然亦有
      部分人員無法清楚辨識。被告疏於內部教育復未準備相關資料以利員工查詢，
      影響旅客權益；再被告經營巴西航線多年，簽證問題公司應備有資料可查，待
      問題發生時，方以使館人員放假為由，實為卸責之詞，更凸顯公司內部確無資
      料以資查詢，被告之服務確有損害消費者權益之情事。兼之被告向巴西官員詢
      問時，對原告之身分並非稱以「英國海外國民」而為「香港居民」，以致取得
      錯誤之答案。則被告錯誤判斷於前，於公眾場所無視原告之辯解強行取走登機
      證於後，令原告二度於眾人異樣眼光中飽受羞辱，揆被告所為，確於債務不履
      行之過程中，強烈侮辱原告之尊嚴，確有嚴重侵害原告重要人格權之情事，原
      告自得依法主張賠償。
  六、原告所提出之機票票面金額為八萬三千九百八十三元，其目的即往返台北與巴
      西之間，今因可歸責於被告之故，導致該購買機票之目的無法達成，已使用之
      機票部分大多花費於飛行、轉機過程，此由機票中台北起飛時間為五月十日中
      午十二時四十五分，因國際航線需於二小時前報到，故原告於上午十時四十五
      分即需抵達桃園中正機場，加上台北至機場之交通時間，原告於台北約九點鐘
      即需出門，顯然五月十日之時間均消耗於飛行上，再由舊金山之起飛時間為五
      月十日中午十二時（因時差之故，應為台灣五月十一日，為求一致，以上均以
      台灣日期敘述），顯然五月十一日之時間亦消耗於轉機及飛行途中，原告於五
      月十二日抵達墨西哥，交通往返、安排食宿等事亦耗去相當期間，至五月十五
      日離開墨西哥，實際上僅於墨西哥停留二日稍事休息，以準備一週之巴西之旅
      （此由機票上原計五月二十日離開巴西可稽），被告聲稱於墨西哥享受五天假
      期之說，與事實不符。按機票上之價額為被告所定之客觀價值，不論原告基於
      何種原因或人情取得，既然因被告之故，導致該機票之使用價值喪失，自應依
      客觀標準賠償，方屬公允。且運送契約之目的不達，中途所經歷之地點，對旅
      客而言，並無任何意義及價值，中間所產生之費用應由被告墊付，無要求原告
      負擔之理，此徵諸民法第五百十四條第四項基於同一法理，有要求旅遊營業人
      墊付費用將旅客送回原出發地點之規定，故本件應為同一解釋。相同地，除了
      機票費用被告應全部負擔，不得要求扣除已如前述，因歸責於被告之因素導致
      時間無謂之浪費，減少可預期之工資利益，依民法第二百二十七條、第二百十
      六條之規定，被告負有損害賠償之責。
  七、本件兩造間屬消費關係，當無爭議，於起訴狀中原告已寫明依消費者保護法第
      五十一條主張，有關消費保護法主張之請求明確，被告之抗辯無理由。退而言
      之，民事訴訟法第二百五十五條第一項第二款針對基礎原因事實同一之訴訟其
      追加並限制，原告就消費者保護法之主張，亦主張追加。
  八、非財產損害賠償部分，被告雖抗辯無新修正之民法之適用；然本件為涉外事件
      ，法律不溯既往原則，除維護法律之安定外，另一主要目的係為保護當事人於
      法律規範認知下之作為，本件被告為美國法人，原告早年居住香港亦屬海洋法
      系之法律體制，雙方之所接觸之資訊及教育均告之人格不可辱，所有作為一百
      侵害他人人格將負起法律責任，於此前提下，被告仍無視於法律之存在，為此
      不法行為，如僅因訴訟地點在我國，使被告得免此賠償責任，不僅違反涉外審
      判中期能判決一致之目標，亦將使遭侵害之人民棄我訴訟，改而追求國外弮決
      ，此顯非法律不溯及既往之本意。
參、證據：提出(一)巴西商務辦事務證明書影本一份、(二)巴西大館網路資料影本一份、
    (三)信件影本一份、(四)華沙公約譯本節錄一份、(五)機票影本一份、(六)薪水證明一份
    為證。
乙、被告方面：
壹、聲明：
  一、本事件係因巴西移民局官員所提供資訊錯誤所致，被告已盡善良管理人注意義
      務，應無過失可言，茲說明本件事件原委如后：
      查原告五月十五日於墨西哥機場出示其所持有英國海外國民護照，辦理前往巴
      西聖保羅之登機手續。原告所持有之護照載明「本護照持有人有香港永久身分
      證，身分證字號為K415572(2)，且持有人有權居住於香港」（The holder of
      this  passport   has  Hong  Kong  permanent   identity  card  number
      K415574(2) which ststes thst the holder has the right of abode in
      Hong  Kong），護照簽發日為八十四年二月九日（香港回歸有陸前）。因原告
      未取得巴西簽證，辦理登機手續時，被告乃以全球各航空公司通用之電腦查詢
      系統確認原告前往巴西是否需要簽證。然於輸入查詢國籍為英國海外國民時，
      不為電腦所接受，顯然該系爭未細分英國護照及英國海外國民護照。參以原告
      所持有護照上前揭記載及香港正值回歸前後之特殊政治地位，被告乃又輸入香
      港為查詢國籍。因該查詢系爭將香港歸類為中華人民共和國，故電腦顯示凡中
      華人民共和國之人民前往巴西均需要簽證。惟原告既向櫃台人員表示其前往巴
      西無須簽證，櫃台人員為求謹慎，旋即向上級反應有此情形，上級人員表示應
      向巴西官員確認，然因五月十五日為星期六放假，故被告駐墨西哥人員乃去電
      要求被告駐巴西人員直接向巴西移民局官員查證，巴西移民局官員Romano表示
      「所有杳港居民均需簽證，不論其持有護照種類（All Hongkong citizens ne
      -ed a visa,regardless  of passport）。因此，被告乃告知無法讓原告登機
      。嗣原告搭機抵達芝加哥並決定返回台灣後，被告即安排原告住宿，並提供餐
      ，直至原告搭乘次日班機返國。被告處理本事件，始終本於服務顧客之精神，
      盡力提供原告所有之必要協助，多次進行查證，並妥善安排原告回程所需之住
      宿及餐。故被告已盡相當之注意處理本事件，並無履過失。對於原告因巴西移
      民局官員給予之資訊錯誤致無法至巴西旅遊，被告亦於八十八年七月十三日致
      函說明其原委，並表達歉意，希望以合理方式，包含提供原告台北─巴西來回
      機票或等值之現金等方式補償，然均不為原告所接受。
  二、原告所請求各項金額均無理由，茲說明如后：
      (一)機票費用部分：
        原告主張被告應賠償其所購買之機票，係依該票面金額計算為八萬三千九百
        八十三元云云。惟查，原告已搭乘台北至舊金山，及舊金山至墨西哥之班機
        ，並至墨西哥渡假，故原告之請求應將其已搭乘之班機票價扣除，始為允當
        。另查，依交易習慣，消費者向來皆係以低於機票票面金額之價格向旅行社
        購買機票，是原告應非以票面金額購入系爭機票，故而應提出其購機票之收
        據，以資證明其實際支出之金額。
      (二)減少勞務報酬收入部分：
        原告主張其因該次旅遊而減少五月十日至五月十六日共七日六個工作天之薪
        資損失，計六千八百七十七元云云。惟查，原告主張其受有薪資損失，但未
        舉證明公司確因其該次旅遊而扣減上述期間之薪資。退步言，縱公司有扣減
        原告上述期間之薪資，然原告於上述期間事實上乃於墨西哥享受假期，其工
        資被扣減亦與被告無涉，原告自不得向被告請求上述期間減少勞務報酬收入
        。按原告於五月十日出國，經舊金山轉機至墨西哥，並擬於五月十五日搭乘
        被告之四四一班機前往巴西聖保羅，換言之，原告於五月十日至五月十五日
        已於墨西哥享受其假期，故此段期間原告並未因無法旅遊而受有損害；另五
        月十六日為星期天，原告本無須工作，對此原告於其書狀中表示五月十日至
        五月十六日僅六個工作天，亦可明知，故五月十六日原告搭機返台，當日薪
        資並無可能被扣減，是原告請求五月十日至五月十六日無法工作之薪資應為
        無理由。
      (三)三倍之懲罰性賠償部分：
        消費者保護法第五十一條「依本法所提之訴訟，因企業經營者之故意所致之
        損害，消費者得請求損害額三倍以上之懲罰性賠償金；但因過失所致之損害
        ，得請求損害額一倍以下之懲罰性賠償金。」訂有明文。前條規定應係指依
        消費者保護法第七條所起之損害賠償訴訟，惟本件並非該條所規定之情形，
        實則原告起訴狀第三項中第四段即已載明其請求權基礎乃民法第二百二十七
        條之規定，故原告提起本件訴訟乃以民法為據，而非消費者保護法，故自未
        符消費者保護法第五十一條所規定，依該法所提之訴訟，得因企業經營者之
        故意所致之損害賠償請求三倍以下之懲罰性賠償金，或因企業經營者之過失
        所致之損害請求一倍以下之賠償金之適用，況被告就本事件並無何故意或過
        失可言。是原告主張被告應給付按損害額三倍計算之懲罰性賠償金，應為無
        理由。
      (四)非金錢之損害賠償部分：
        原告援引新修正民法第二百二十七條之一準用第一百九十二條至第一百九十
        五條及第一百九十七條之規定，主張人格權受侵害，被告應賠償其三百萬元
        之非金錢之損害云云。惟查，原告所援引新修正之民法法條，須至八十九年
        五月五日始生效力。原告主張其人格遭受侵害之事件，係發生於八十八年五
        月十五日，故於事件發生之日，原告所援引之民法法條尚未生效，故前開新
        修正之民法法條，並不適用於本事件甚明。且被告於處理本事件爭議之經過
        ，並無任何侵害原告人格權之情形，故原告請求非金錢損害賠償，亦應為無
        理由。
  三、原告所購買系爭機票之各航段之票價：
      (一)台北至舊金山：新台幣二萬七千六百三十元；(二)舊金山至墨西哥：美金五百
      四十四元；(三)墨西哥至芝加哥：美金四百零八元；(四)芝加哥至聖保羅：美金二
      千一百七十二元；(五)聖保羅至邁阿密：美金一千三百四十四元；(六)邁阿密至舊
      金山：美金一千一百二十七元四角四分；(七)舊金山至台北：美金一千一百二十
      二元。以上各段票價皆不含稅，總和為新台幣二十三萬六千六百七十七元（以
      美金對台幣匯率一：三一點一二計算）。
參、證據：提出(一)查詢資料影本一份、(二)八十八年五月份月曆影本一份、(三)被告內部
    電子郵件紀錄影本一份、(四)住宿餐飲收據影本一份、(五)律師函影本一份為證；並
    聲請函福樂旅行社有限公司查原告購買機票之實際票價。
    理      由
一、原告起訴主張其為英國海外國民，所持為英國護照，持該護照前往巴西無庸簽證
    ，其於八十八年四、五月間向被告台灣分公司購買去程由台北─舊金山─墨西哥
    ─芝加哥─巴西聖保羅，回程由巴西聖保羅─邁阿密─舊金山─台北之來回機票
    一張，詎其五月十日自台北出發後先至墨西哥，於五月十五日再由芝加哥轉機飛
    往巴西聖保羅時，在墨西哥機場，於被告櫃台服務人員發給往芝加哥及轉機往聖
    保羅之登機證後，在登機前，竟遭被告服務人員以委港居民前往巴西須簽證為由
    ，強行取回前往聖保羅之登機證；飛抵芝加哥後，原告隨即向被告抗議，經相關
    人員查詢後，再度發給前往巴西聖保羅之登機證，詎復於登機前，再度以香港居
    民簽證為由取回登機證，拒絕承載原告前往巴西，被告多名職員怠於詳查原告所
    持護照前往巴西是否需簽證，而接受錯誤資訊，致航空運送契約無法全完履行，
    應屬可歸責於被告之事由而致契約不履行，爰依民法第二百二十七條之規定請求
    被告賠償機票費用損失八萬三千九百八十三元、減少勞務報酬損失六千八百七十
    七元，並依消費者保護法第五十一條之規定請求損害額三倍之懲罰性賠償金二十
    七萬二千五百八十元，及非財產上損害賠償三百萬元，為此提起本件訴訟。
    被告則以原告在辦理登機手續時，被告以全球通用之電腦查詢系統確認原告前往
    巴西是否需要簽證，於輸入英國海外國民時，不為電腦所接受；嗣向巴西移民局
    官員查詢，移民局官員表示所有香港居民均需簽證，因此原告乃告知無法讓原告
    登機，並處理原告返台食宿之安排，被告處理本事件，已盡善良管理人注意義務
    ，應無過失可言；再原告應係以低於機票票面金額之價格向旅行社購買，應提出
    購票之收據，以證明其實際支出之金額；又其主張受有五月十日至五月十六日六
    個工作天之薪資損失，亦應舉證證明其確受有此等損失，且本件並非依消費者保
    護法所提之訴訟，並無消費保護法第五十一條之適用；另本事件係發生在八十八
    年五月十五日，並無新修正民法第二百二十七條之一之規定，原告請求非金錢損
    害賠償三百萬元，亦無理由等語置辯。
二、本件被告為依我國公司法向主管機關認許之外國公司，原告向其購買機票，雙方
    成立航空運送契約，依華沙公約第二十八條規定「(1)有關賠償的訴訟，應按原告
    的意思，在一個締約國的領土內，向承運人住所地或其總管理處所在地或訂立契
    約的機構所在地法院提出，或向目的地法院提出。(2)訴訟程序應依據受理法院規
    定辦理。」，本件雙方契約成立於中華民國境內，故中華民國法院當有管轄權，
    又按法律行為發生債之關係者，其成立要件及效力，依當事人意思定其應適用之
    法律；當事人國籍不同者，依行為地法，行為地不同者以發要約通知地為行為地
    ，如相對人於承諾時不知其發要約通知地者，以要約人之住所地視為行為地，涉
    外民事法律適用法第六條第一項、第二項定有明文，本件兩造國籍並不相同，該
    系爭航空運送契約之債，其準據法為我國法律，合先敘明。
三、兩造對於原告在國八十八年四、五月間向被告台灣分公司購買去程由台北─舊金
    山─墨西哥─芝加哥─巴西聖保羅，回程由巴西聖保羅─邁阿密─舊金山─台北
    之來回機票一張，五月十日自台北出發先至墨西哥，五月十五日再由芝加哥轉機
    飛往巴西聖保羅。在墨西哥機場，被告之櫃台服務人員於原告確認劃位時即質疑
    原告前往巴西之簽證問題，經原告表示其為英國海外國民，所持為英國國民海外
    護照，並告知持該護照之人前往巴西旅遊無庸簽證後，櫃台人員曾發給原告兩張
    登機證，一張往芝加哥，一張轉機往聖保羅，惟於登機前遭服務人員以香港居民
    前往巴西需簽證為由，取回前往聖保羅之登機證。原告飛抵芝加哥機場後，再度
    告知被告櫃台人員持英國國民海外護照之人前往巴西旅遊無庸簽證，被告櫃台人
    員再發給原告轉機前往聖保羅之登機證，惟於登機前，被告服務人員再度以香港
    居民需簽證為由取回登機證，原告於芝加哥留宿一晚，於次日至舊金山換機飛返
    台北之事實，均不爭執，自堪信為真實。
四、原告向被告購買由台北─舊金山─墨西哥─芝加哥─巴西聖保羅，回程由巴西聖
    保羅─邁阿密─舊金山─台北之來回機票一張，與被告間成立一運送契約，須依
    契約內容將原告運送至目的地；而航空公司如載運一未經簽證之旅客入境，不僅
    將遭處罰，亦須將旅客遣返，此為兩造所不爭執，故航空公司在載運旅客前須查
    核旅客是否有抵達國家之簽證。雖被告辯稱因原告未取得巴西簽證，被告以電腦
    查詢時，輸入英國海外國民時，不為電腦接受，因原告所持之護照載明「本護照
    持有人有香港永久身分證，身分證字號為K415572(2)，且持有人有權居住於香港
    」（The holder of this passport  has Hong Kong permanent  identity  car
    dnumber K415574(2) which ststes thst the holder  has the right of abode
    in Hong Kong）等字樣，輸入香港為查詢國籍時，電腦顯示中華人民共和國之人
    民前往巴西均須簽證，因原告向櫃台人員表示其前往巴西無庸簽證，為求謹慎，
    被告駐巴西人員直接向巴西移民局官員查證，巴西移民局官員Romano表示「所有
    杳港居民均需簽證，不論其持有護照種類（All Hongkong citizens need avisa,
    regardless  of passport），被告乃告知無法讓原告登機，嗣原告決定返回台灣
    ，被告均安排食宿，故本事件係因巴西移民局官提供資訊錯誤所致，被告已盡善
    良管理人之注意義務等語，並提出查詢資料影本一份、八十八年五月份月曆影本
    一份、被告內部電子郵件紀錄影本一份、住宿餐飲收據影本一份等件為證。
    然被告為國際知名之航空公司，載運旅客前往世界各地，就是否需要簽證之審查
    ，應具備專業判斷之能力；查持英國海外國民護照前往巴西無庸簽證，此為兩造
    所不爭執，並有卷附巴西商務辦事處證明書影本一份可憑，原告所持之護照雖載
    有The holder of this passport  has Hong Kong permanent  identity  card
    number K415574(2) which ststes thst the holder  has the right of abode
    in  Hong  Kong等字樣（本護照持有人有香港永久身分證，身分證字號為K 4155
    2(2)，且持有人有權居住於香港），然該護照為英國護照（United  Kingdom of
    Great Btitain and Northern  Ireland），國籍欄（Nationality）中以括弧標
    示BRITISH NATIONAL（OVERSEAS），有該護照影本在卷可憑，則被告查詢時，應
    以英國海外國民為查詢之條件，縱其曾向巴西移民局查證，然被告提供之查詢條
    件為香港居民，而獲致錯誤之結論，進而拒絕原告之登機，故被告查詢原告簽證
    一事，並未盡專業之注意義務，被告辯稱已盡善良管理人之注意義務等語，尚不
    足採。
五、被告因查詢原告之簽證未盡其注意義務，而拒絕載運原告前往巴西，就運送之不
    能完成，顯有可歸責之事由，原告自得依民法第二百二十七條之規定，請求被告
    賠償損害，以下茲就原告請求之賠償金額，逐一論述：
    (一)金錢上之損害，計三十六萬三千四百四十元部分：
      1.機票費用之損失八萬三千九百八十三元部分：
        原告主張其因運送不能完成，並有機票損失八萬三千九百八十三元，並提出
        機票影本一份為證。被告則辯稱原告已搭乘台北至舊金山，及舊金山至墨西
        哥之班機，已搭乘部分之票價應扣除；且消費者向來以低於票面金額之價格
        向旅行社購買機票，非以票面金額購入系爭機票等語，並聲請向福樂旅行社
        有限公司查原告購買機票之實際票價。按損害賠償之目的在於填補所生之損
        害，系爭機票之票面金額固八萬三千九百八十三元，然經本院向福樂旅行社
        函詢結果，原告赴中南美機票實際購買金額為五萬八千五百元，有福樂旅行
        社回函在卷可按，是原告主張其以八萬三千九百八十元購買機票一節，即不
        足採。次查，原告係向被告購買去程由台北至舊金山，舊金山至墨西哥，墨
        西哥至芝加哥，芝加哥至聖保羅；回程由聖保羅至邁阿密，邁阿密至舊金山
        ，舊金山至台北之機票；而原告自五月十日由台北出發，於五月十五日在芝
        加哥登機前始發生系爭事件，故被告所受之損害，應係所餘芝加哥至聖保羅
        ，聖保羅至邁阿密，邁阿密至舊金山，舊金山至台北等運送未能完成部分之
        票價，已完成運送部分之票價應予扣除；查原告所購系爭機票各航段之票價
        為台北至舊金山為新台幣二萬七千六百三十元、舊金山至墨西哥為美金五百
        四十四元、墨西哥至芝加哥為美金四百零八元、芝加哥至聖保羅為美金二千
        一百七十二元、聖保羅至邁阿密為美金一千三百四十四元、邁阿密至舊金山
        為美金一千一百二十七元四角四分、舊金山至台北為美金一千一百二十二元
        ，此為被告陳明在卷，以美金對台幣匯率一比三十一點一二計算，舊金山至
        墨西哥之票價折合新台幣為一萬六千九百二十九元，墨西哥至芝加哥為一萬
        二千六百九十七元，芝加哥至聖保羅為六萬七千五百九十三元，聖保羅至邁
        阿密為四萬一千八百二十五元，邁阿密至舊金山為三萬五千零八十六元，舊
        金山至台北為三萬四千九百一十七元，總和為新台幣二十三萬六千六百七十
        七元，與原告向福樂旅行社實際購買系爭機票之金額五萬八千五百元比例計
        算，則原告購買系爭機票金額五萬八千五百元中，芝加哥至聖保羅票價為一
        萬六千七百零七元，聖保羅至邁阿密之票價為一萬零三百三十八元，邁阿密
        至舊金山之票價為八千六百七十一元，舊金山至台北之票價為八千六百三十
        一元，總計四萬四千三百四十七元，是以，原告就此運送未完成之部分，請
        求被告賠償票價之損失四萬四千三百四十七元，為有理由，逾此部分，並無
        理由。
      2.減少勞務報酬收入六千八百七十七元部分：
        原告主張被告違約毀其旅遊目的，致其減少五月十日至五月十六日共計六個
        工作天之勞務收入，計六千八百七十七元，並提出薪水證明一份為證。被告
        辯稱原告應證證明確確因該次旅遊而扣減薪資等語；按損害賠償之目的在賠
        償所生之損害，有損害斯有賠償。原告固提出薪水證明單一份，證明其每月
        薪資二萬九千八百元，然此並不能證明其五月十日至五月十六日有減少六千
        八百七十七元勞務收入之損失；況依系爭機票票載，系爭爭航班係八十八年
        五月十日由台北出發至舊金山，舊金山時間五月十日再飛往墨西哥（台灣時
        間為五月十一日），五月十四日再由墨西哥飛往芝加哥（台灣時間為五月十
        五日），原告在墨西哥停留之時間至少二日，應非僅為轉機之故，且原告亦
        自承在墨西哥亦有安排旅遊（八十九年八月八日言詞辯論筆錄），是墨西哥
        旅遊亦應為原告此次旅遊之目的之一，縱原告因五月十日至五月十六日間，
        墨西哥旅遊所花路程時間，因請假而未領薪資，然此亦與後半段運送未能完
        成，被告給付不完全之部分無涉，故原告主張受有減少勞務報酬六千八百七
        十七元部分，亦無理由。
    (二)三倍懲罰性賠償一十七萬二千五百八十元部分：
      原告主張兩造因消費關係成立定型化運送契約，應為消費者保護法所規定，爰
      依消費者保護法請求損害三倍懲罰金賠償金二十七萬二千五百八十元等語。按
      本法所提之訴訟，因企業經營者之故意所致之損害，消費者得請求損害額三倍
      以上之懲罰性賠償金；但因過失所致之損害，得請求損害額一倍以下之懲罰性
      賠償金，消費者保護法第五十一條定有明文。此規定應係指依消費者保護法第
      七條所起之損害賠償訴訟，始有此懲罰性賠償金之適用。然本件原告係依民法
      第二百二十七條之規定請求賠償，並依非消費者保護法，自無消費者保護法第
      五十一條所規定，依該法所提之訴訟，得因企業經營者之故意所致之損害賠償
      請求三倍以下之懲罰性賠償金，或因企業經營者之過失所致之損害請求一倍以
      下之賠償金之適用；雖原告嗣陳稱追加消費者保護法之主張，然並未指明究符
      合消費者保護法何法條應負賠償責任之規定請求賠償，其依消費者保護法第五
      十一條請求被告賠償三倍懲罰性賠償一十七萬二千五百八十元，亦乏依據。
    (三)非財產損害賠償三百萬元部分：
      原告主張被告債務不履行，其作法顯有歧視之嫌，復期於公眾場所二度收回登
      機證並於芝加哥機場拒絕原告登機，令原告於公開場所飽受眾人異樣眼光，嚴
      重侵害原告之尊嚴，因而就原告之侵害人格權擬請求三百萬元之非財產上損害
      賠償。查兩造間有一運送契約存在，被告未能依運送契約完成運送，被告之給
      付並不完全，就因債務不履行致侵害人格權之損害賠償，八十八年四月二十一
      日修正公布，八十九年五月五月施行債編修正條文第二百二十七條之一規定「
      債務人因債務不履行，致債權人之人格權受侵害者，準用第一百九十二條至第
      一百九十五條及第一百九十七條之規定，負損害賠償」，而民法債編施行前發
      生之債，除本施行法有特別規定外，不適用民法債編之規定；其在修正施行前
      發生者，除本施行法有特別規定外，亦不用修正施行後之規定，民法債編施行
      法第一條亦定有明文。惟查，系爭事件係發生在八十八年五月十五日，故於系
      爭事件發生時，債編修正修文尚未施行，而修正後民第二百二十七條之一亦無
      得溯及既往之規定，故原告爰引民法第二百二十七條之一之規定，請求人格權
      侵害之非財產上損害賠償，尚不足採。
六、綜上所陳，原告主張被告應賠償之損害為四萬四千三百四十七元，為可採信，其
    餘部分則不可採，從而，原告依民法第二百二十七條不完全給付損害賠償之規定
    ，請求被告給付四萬四千三百四十七元及自起訴狀繕本送達之翌日即八十九年一
    十二日起至清償日止，按週年利率百分之五計算之利息，為有理由，應予准許，
    逾此部分之請求，則為無理由，應予駁回。
七、兩造陳明願供擔保，聲請宣告假執行或免為假執行，就原告勝訴部分，經核無不
    合，爰各酌定相當之擔保金額，一併准許之。至原告敗訴部分，其假執行之聲請
    ，即失所附麗，應併予駁回。
八、結論：原告之訴為一部分有理由，一部分無理由，依民事訴訟法第七十九條但書
    、第三百九十條第二項、第三百九十二條，判決如主文。
中      華      民      國    八十九    年      十      月    二十七    日
                              民事第二庭法      官  吳青蓉
右為正本係照原本作成
如對本判決上訴，須於判決送達後廿日內向本院提出上訴狀
中      華      民      國    八十九    年    十一      月      一      日
                                        法院書記官  吳芳玉


司法院資訊處製作；財團法人民間司法改革基金會備份。
